臺灣高等法院刑事判決　　　　　　　　　　　　　　九十三年度上易字第三三五號
　　上　訴　人　臺灣新竹地方法院檢察署檢察官
　　被　　　告　乙○○
　　　　　　　　甲○○
　　共　　　同
　　選任辯護人　耿淑穎律師
　　　　　　　　王彩又律師
　　　　　　　　許美麗律師
右上訴人因被告等妨害自由案件，不服臺灣新竹地方法院九十二年度易字第五四二號
，中華民國九十二年十二月二十五日第一審判決（起訴案號：臺灣新竹地方法院檢察
署九十二年度偵字第三七一六號），提起上訴，本院判決如左：
    主  文
上訴駁回。
    理  由
一、本案經本院審理結果，認第一審判決以不能證明被告乙○○、甲○○犯有妨害自
    由罪嫌，而為無罪之諭知，經核並無違誤，應予維持，並引用第一審判決書記載
    之證據及理由（如附件）。
二、公訴人上訴意旨以：（一）雖被告二人提出被害人鍾章明同意將機器交由被告處
    理之切結書，惟該切結書係因被告二人搬走機器時口氣不佳，鍾章明為避免人身
    安全遭受侵害，始不得已於預先經被告擬妥之切結書簽名，實際上並無同意之意
    思，應係民法第八十六條之「心中真意保留」，此觀鍾章明於翌日以電話四處求
    救甚明，足見被告二人係為脫免強制罪責而事先迫使鍾章明簽立切結書。況縱認
    該切結書為有效，然該切結書僅係債權契約，並不當然發生物權移轉之效果，在
    鍾章明尚未自願交付機器前，被告二人自不得任意取走，否則任何人在與他人成
    立債權契約後，皆可用不法方式迫使債務人履行債務，原審所為認定，顯有違論
    理及經驗法則。（二）鍾章明既明知本案機器業經查封，自無要求證人劉瑞昌將
    被告二人欲強行搬走之機器另行載走之可能，以免觸犯違背查封效力罪；況證人
    劉瑞昌到場時，已距被告二人強行搬走機器之時達七、八小時，機器幾乎搬空，
    自非如原審所認鍾章明得請求證人劉瑞昌搬運機器。況該等機器甚重，證人劉瑞
    昌亦無僅憑一己之力即可搬運之可能。而報警本可由他人代為，非僅可由證人劉
    瑞昌代為報警，證人鄭翔、張芳忠及呂榮茂均證稱證人即鍾章明之妻范秀鳳確有
    報警處理，並有報案之工作紀錄可查。原審單以證人劉瑞昌未報警處理，而認被
    告二人並無不法情事，亦有未洽。（三）被告二人業經證人呂榮茂阻止搬取財物
    ，然被告二人均仍搬取，業經被告二人坦承不諱，核與證人呂榮茂證述情節相符
    ，足見被告二人業已自白犯罪。（四）被告二人強行搬取機器等情，業經鍾章明
    、范秀鳳證述明確，內容大致相符，鍾章明、范秀鳳二人證言，自可採為證據。
    又被告二人所搬取之機器中，另有屬案外人呂榮茂所有之物，被害人自不可能同
    意被告二人任意搬取。再本案機器遭被告二人強行搬走之際尚值運轉，足見機器
    係於運轉中遭被告二人無預警搬走，顯見被害人並未同意被告等人搬走上開機器
    。況若被害人有同意被告二人搬取機器，被告二人又何須於深夜始搬運機器？足
    見被告二人係做賊心虛，為掩人耳目而於深夜搬運機器。而被告乙○○於原審供
    稱已向被害人追索債務達六年之久，且原審民事執行處於拍賣被害人不動產時亦
    有通知被告乙○○，被告乙○○當知本案機器已遭法院查封，機器上亦貼有法院
    封條，被告二人前往搬取時應有看見。（五）案發當晚證人劉瑞昌於深夜到場時
    ，發現在場搬運人數甚多，則被害人只能眼見人多勢眾之被告二人任意搬取機器
    ，而無從反抗。雖證人劉瑞昌證稱未聽聞鍾章明有表示機器已查封，然證人劉瑞
    昌到場之際，被告二人已搬運機器達八、九小時之久，證人劉瑞昌自不可能當場
    聽聞鍾章明為機器已查封之表示，原審誤認鍾章明未阻止被告二人搬運機器，顯
    有違誤。（六）鍾章明工廠內未遭被告二人搬走之布匹，均為半成品，價值及轉
    手之可能性顯較機器為低，被告二人取走並無實益。該等布匹半成品均係被害人
    之生財工具，被害人僱請證人劉瑞昌前往搬運布匹半成品，以移置他處再行加工
    ，乃屬正常舉動，原審以證人劉瑞昌係依被害人指示而搬運機器以外之其他物品
    ，推認被告二人並無強制行為，亦有未洽。（七）刑法第三百零四條強制罪與同
    法第三百零二條剝奪行動自由罪所保護法益顯不相同，而強制罪並不以被害人之
    自由完全受其壓制為必要，縱令被害人仍可自由走動，而不構成剝奪行動自由罪
    ，被告二人強制搬取財物之犯行，顯已該當刑法第三百零四條強制罪。（八）原
    審九十二年度易字第一五號判決，亦認定本件機器係在未經被害人同意下，遭被
    告等人強行搬走，足見被告二人確有刑法第三百零四條強制罪之犯行等語。
三、惟查：鍾章明與被告乙○○簽立之切結書，內容為：「茲因債務人鍾章明先生積
    欠乙○○先生總金額新臺幣貳仟伍佰萬元正（不含利息、八十四年至今）債務人
    願先將工廠所有機械交由乙○○全權處理如下：一、織布機平織壹拾臺。二、
    織布機龍頭機壹拾臺。三、碼布機壹臺。四、堆高機壹臺。五、整經機一臺。六
    、穿綜架二臺。七、綜絲五十萬條。以上七項總金額新臺幣捌佰萬元正做為清償
    部分債務，不足之款項本人鍾章明先生盡所能償還。立據人：鍾章明。中華民國
    九十年七月九日」，係經雙方合意成立之有效契約，並自切結書簽立時起，上開
    機器即應交由被告乙○○抵償鍾章明積欠之八百萬元債務。雖切結書所載柴油堆
    高機一臺、新型電子控制部分整經機一臺，業經原審民事執行處查封暫交鍾章明
    保管，然係鍾章明為解決與被告乙○○間之債務所為，自與被告乙○○無關。再
    證人劉瑞昌於原審證稱：受鍾章明僱用前去案發現場載貨，並經鍾章明指示搬運
    ，乙○○亦在場指揮工人搬運機器，鍾章明夫妻均未阻止乙○○搬運，或表示機
    器業經法院查封，亦無要求劉瑞昌幫忙代為報警等語。又公訴人另指：部分被搬
    走之機器已被查封，證人即警員鄭翔當時確曾接獲報案電話，只因資料不全，當
    地又太偏遠，警員未能到場，雖屬實情，然被告二人縱有違反查封效力犯行，亦
    非本案公訴人起訴之範圍。另證人呂榮茂所證，亦屬被告二人之搬運機器行為，
    自均不得為被告二人不利之依據。則鍾章明簽立切結書既非在強暴、脅迫下之所
    為，被告二人依切結書內容搬運抵償鍾章明積欠被告乙○○八百萬元債務之機器
    ，自無妨害業贏公司行使管理、使用上開機器之權利犯行，業據原審認定無誤，
    並詳載理由依據。公訴人上訴，未舉明確事證，猶指鍾章明簽立切結書，係受被
    告乙○○強暴、脅迫；或鍾章明有心中保留；或鍾章明既明知本案機器業經查封
    ，自無可能要劉瑞昌將查封之機器載走他處；且案發正值深夜，鍾章明因而無從
    反抗，始於事後報警；證人呂榮茂亦證稱被告二人有強行搬走機器等情，被告二
    人係以強迫手段搬走機器，均無可採。查本件鍾章明因積欠被告乙○○二千餘萬
    元，本可能因不知查封之法律效力，而以業經查封之機器充抵債務，公訴人認鍾
    章明不可能同意以查封中之機器抵債，要屬速斷之詞。按業贏公司所有上開機器
    之債權人新竹國際商銀於九十年十一月十五日對鍾章明、乙○○提出違反動產擔
    保交易法、妨害公務及強奪、強盜等罪之告訴，並經新竹地方法院檢察署檢察官
    就鍾章明以涉嫌違反查封效力罪起訴（被告乙○○部分則為不起訴處分），鍾章
    明自可能為免遭刑責，而指稱機器係遭被告二人強行搬走。雖原審九十二年度易
    字第一五號鍾章明被訴違反查封效力案件判決，認定鍾章明並非自願簽立切結書
    ，上開機器亦係未經被害人同意，遭被告等人強行搬走。惟鍾章明於本件偵查中
    證稱：簽立切結書係同意被告乙○○會同銀行處理；被告乙○○於簽約之際亦無
    出言恐嚇，原審於該案（即鍾章明被訴案件）復未傳訊被告乙○○及證人劉瑞昌
    出庭，原審該案認被告二人係強行搬走上開機器，為本院所不採。至原審民事執
    行處於拍賣被害人不動產時亦有通知被告乙○○，被告乙○○當知本案機器已遭
    法院查封，惟本件公訴人係起訴被告二人犯有刑法第三百零四條之強制罪，被告
    乙○○縱有違反查封效力罪嫌，亦非公訴人起訴效力所及。況上開機器封條，於
    被告二人搬運時，亦可能業已毀損、滅失。公訴人以原審九十二年度易字第十五
    號判決，及被告乙○○明知上開機器業經查封，指稱被告二人係以強暴、脅迫方
    法搬運上開機器，亦無可採。足見公訴人上訴，猶指被告二人犯罪，為無理由，
    應予駁回。
據上論斷，應依刑事訴訟法第三百七十三條、第三百六十八條，判決如主文。
本案經檢察官邱美育到庭執行職務。
中　　　華　　　民　　　國　　九十三　　年　　　四　　　月　　二十二　　日
                              臺灣高等法院刑事第十四庭
                                  審判長法  官  陳  祐  輔
                                        法  官  洪  昌  宏
                                        法  官  陳  國  文
右正本證明與原本無異。
不得上訴。
                                        書記官  蔡  棟  樑
中　　　華　　　民　　　國　　九十三　　年　　　四　　　月　　二十二　　日
附件：
臺灣新竹地方法院刑事判決                          九十二年度易字第五四二號
    公  訴  人  臺灣新竹地方法院檢察署檢察官
    被      告  乙○○  男  五十二歲（民國○○年○○月○日生）
                        身分證統一編號：Ｎ一0000000號
                        住臺北縣中和市○○路二六七號六樓之一
                甲○○  男  五十四歲（民國○○○年○月○○日生）
                        身分證統一編號：Ａ一八五一二七號
                        住臺北市○○街二０八巷六一弄十六號六樓
    共      同
    選任辯護人  耿淑穎律師
右列被告等因妨害自由案件，經檢察官提起公訴（九十二年度偵字第三七一六號），
本院判決如左：
    主  文
乙○○、甲○○均無罪。
    理  由
一、公訴意旨略以：緣被告乙○○對於被害人業贏企業股份有限公司（下稱業贏公司
    ）有新臺幣（下同）二千餘萬元之債權，其於民國九十年七月九日晚上七時許至
    新竹縣湖口鄉長嶺村四湖尾十九之二號業贏公司，與業贏公司代表人鍾章明就還
    款事宜簽定切結書，約定業贏公司內之織布平織機十三臺、織布機龍頭機十臺、
    碼布機一臺、堆高機一臺、新型電子控制部分整經機一臺、穿綜架二臺、綜絲五
    十萬條等，先交由乙○○全權處理。惟乙○○因求償心切，竟未經鍾章明之同意
    ，於翌日晚間與另被告甲○○及一名姓名年籍不詳之成年男子基於犯意之聯絡，
    共同至業贏公司強行將前述正在運轉之機器取走抵債，妨害業贏公司對該機器管
    理、使用權利之行使，因認被告乙○○、甲○○所為，均係犯刑法第三百零四條
    第一項強制罪嫌等語。
二、按犯罪事實應依證據認定之，無證據不得推定其犯罪事實；不能證明被告犯罪者
    ，應諭知無罪之判決，刑事訴訟法第一百五十四條第二項、第三百零一條第一項
    ，分別定有明文。又認定不利於被告之事實，須依積極證據，苟積極證據不足為
    不利於被告事實之認定時，即應為有利於被告之認定，更不必有何有利之證據，
    最高法院三十年上字第八一六號判例可資參照。
三、公訴人認定被告乙○○、甲○○二人犯有上開罪嫌，無非以：被告乙○○、甲○
    ○二人於偵訊中供述確有取走上開機器之事實，證人鍾章明、范秀鳳（即鍾章明
    之妻）、呂榮茂（即另對鍾章明有債權存在之人）等三人於偵訊中證述被告乙○
    ○、甲○○二人有強取機器之事實，證人即警員鄭翔於偵訊時結證證人范秀鳳確
    曾於案發當日報案之事實，並提出本院民事執行處八十七年五月二十七日新院鑫
    執舜字第七六四號通知影本一份，以證被告乙○○為業贏公司債權人之事實，及
    警方之工作紀錄簿影本、切結書影本各一份等，為其論據。
四、訊據被告乙○○、甲○○二人均坦承有於公訴意旨所指之時、地，前往業贏公司
    搬走上開機器之行為，惟均堅詞否認有何妨害人行使權利之妨害自由犯行，被告
    乙○○辯稱：鍾章明已經欠我錢欠很久了，雖然經我催討無數次，他都沒辦法還
    我，九十年七月九日那天，我又去找他，他自己說要拿機器給我抵債，就寫切結
    書給我，隔天，我就依據前一天寫的切結書去搬機器，我並沒有未得到他的同意
    ，又因為司機、工人晚上比較有空，所以我才會在十日晚上七點左右去搬，搬機
    器的時間花了十幾個小時，我也只有搬切結書上寫的東西，期間，鍾章明還有叫
    他自己的司機劉瑞昌來搬東西，如果我真的未得到鍾章明的同意，他們二夫妻大
    可持續的報警或叫劉瑞昌幫忙報警等語；被告甲○○則以：我九日是陪同乙○○
    一起去找鍾章明談，寫完切結書後，乙○○在十日要去搬機器時，因為請了四、
    五部大貨車，每部車都有司機和工人，他找我是去現場管理司機和工人茶水，其
    他的事我都不知道，我也沒有妨害自由等語置辯。
五、本院之判斷：
（一）經查，本件被告乙○○、甲○○二人被起訴妨害人行使權利之犯罪行為係特定
      於：九十年七月十日晚上，至業贏公司搬取織布平織機十三臺、織布機龍頭機
      十臺、碼布機一臺、柴油堆高機一臺、新型電子控制部分整經機一臺、穿綜架
      二臺、綜絲五十萬條等七種物品之行為，此點除於原起訴書犯罪事實欄之記載
      外，亦經公訴人於本院行準備程序時當庭確認無訛，有本院九十二年十月二日
      準備程序筆錄一份附於本院卷第二八至三二頁（詳見該次筆錄第三頁倒數第二
      行，本院卷第二九頁正面）可憑。
（二）次查，
  １．證人鍾章明於九十年七月九日簽立切結書一份予被告乙○○，該切結書之內容
      為：「茲因債務人鍾章明先生積欠乙○○先生總金額新臺幣貳仟伍佰萬元正（
      不含利息、八十四年至今）債務人願先將工廠所有機械交由乙○○全權處理如
      下：一、織布機平織壹拾臺。二、織布機龍頭機壹拾臺。三、碼布機壹臺。
      四、堆高機壹臺。五、整經機一臺。六、穿綜架二臺。七、綜絲五十萬條。以
      上七項總金額新臺幣捌佰萬元正做為清償部分債務，不足之款項本人鍾章明先
      生盡所能償還。立據人：鍾章明。中華民國九十年七月九日」，已據被告乙○
      ○、證人鍾章明等人分別確認而附於臺灣新竹地方法院檢察署九十二年度他字
      第四二０號偵查卷第五三頁可稽，該份切結書在法律上應係經雙方當事人合意
      成立之有效契約無誤。
  ２．依上開切結書之記載，除了討論用以抵債之內容外，並未載明何時交付機器，
      自應當可推論係自簽立切結書之時起，上開七項物品即可交由被告乙○○用以
      抵償證人鍾章明所積欠之八百萬元債務，並於動產即上開機器移轉予被告乙○
      ○時，即發生抵銷債務之效果，雖然上開切結書內容所提之部分機器（即柴油
      堆高機一臺、新型電子控制部分整經機一臺等）係經本院民事執行處因其他債
      權人之聲請而查封並暫交由證人鍾章明使用保管之物，但此次處分畢竟係由證
      人鍾章明為解決其與債權人即被告乙○○間之債務所為之處分，該份切結書之
      訂定既非係在被告乙○○之強暴、脅迫之下所為，則證人鍾章明當時立契約要
      以機器抵銷對被告乙○○債務之行為，究與被告乙○○無關，自不能以事後被
      告乙○○、甲○○二人依被告乙○○與證人鍾章明間切結書之內容而搬走上開
      遭法院查封之機器，即認定被告乙○○、甲○○二人違法。
（三）再查，經本院依被告乙○○之聲請而傳訊證人劉瑞昌，其到庭結證稱：「（辯
      護人問：鍾章明之前公司的貨都是請你搬？）他之前約八十五、六年的時候的
      貨都是由我搬，之後就不是。（辯謢人問：在九十年七月十日晚上你有無去鍾
      章明公司搬貨？）確切日期我不確定，我只記得兩年多有一天清晨還沒有天亮
      的時候，鍾章明打電話給我叫我去載貨。（辯謢人問：你到達時約幾點？）我
      沒有看錶，還沒有天亮，我凌晨二、三點或是三、四點時，一接到電話就過去
      。（辯謢人問：你約隔多久到？）路程約十五分鐘就可以到，總共約半個小時
      。（辯謢人問：當時你是在一樓搬東西？鍾章明在一樓跟你講話？）我在一樓
      搬，他一開始在樓上跟我講，後來下來告訴我要搬哪些東西。（辯謢人問：你
      搬這些東西，是否要經過鍾章明指示，才知道要搬什麼？）是的。（辯謢人問
      ：你在搬東西的時候，有無看到在場乙○○〈當庭指出〉？）有。（辯謢人問
      ：他在做什麼？）我看到他走上走下，好像是指揮工人搬東西，我不瞭解。（
      辯謢人問：你在搬東西的時候，還有其他人也在搬東西？）有。（檢察官問：
      你是何人請的司機？）鍾章明。（檢察官問：你去搬什麼東西？）盤頭，是織
      布需要的，還有紗。（檢察官問：其他人在搬什麼？）我去到的時候，現場有
      很多臺車子在那裡，我只是想要趕快把我該般的東西搬走，免得擋到別人，我
      只知道有一些機器被搬走，有沒有全搬走我不知道。（檢察官問：你這部車有
      幾人去？）我一個人，他叫我載去別的地方放，我就依他說的地址載過去。（
      檢察官問：乙○○是在指揮工人？）好像是，指揮幾人我不知道，我看到他們
      有四、五部車。（檢察官問：他們是徒手搬？）用推高機。（檢察官問：鍾章
      明他如何跟你說？）他就說哪些東西要載，我就儘量裝，裝到我車子不會超載
      ，並沒有裝完我就走。（檢察官問：鍾章明有無告訴你為何要搬？）我事後沒
      有特別跟他聯絡我不知道，這次我只有搬這一車，我以前跟他合作的那時候是
      搬工廠的成品。（辯護人問：乙○○搬機器時，鍾章明或是他的太太或是其他
      人有無大聲說這個不能搬，這是法院查封的？）我沒有聽到。（審判長問：這
      次有運費嗎？）有，事後他隔了幾天給我。」等語（見本院卷第五二頁反面至
      五五頁正面、九十二年十二月四日審判筆錄）。衡諸常情，證人劉瑞昌是證人
      鍾章明所僱用的司機，二人間因過去的工作關係亦有一定之熟稔，而證人劉瑞
      昌係應證人鍾章明的要求而特別在接到電話後的凌晨時分到證人鍾章明經營之
      業贏公司去載運證人鍾章明所欲搬運的物品，到場時，亦係由證人鍾章明親自
      指示證人劉瑞昌搬那些東西，而被告乙○○、甲○○等人雖亦同時間僱工在場
      搬運物品，但對於證人劉瑞昌的行為並未加以干涉，此情已據證人劉瑞昌結證
      在卷，證人鍾章明若果真係被被告二人強行搬走機器而被妨害業贏公司行使管
      理、使用上開機器之權利，證人鍾章明既已找來昔之的工作夥伴即證人劉瑞昌
      ，自可要求證人劉瑞昌把被告二人要搬走的機器另外載走，或者是請證人劉瑞
      昌幫忙其報警處理，惟證人鍾章明均未為之，可認，被告二人當時搬運上開機
      器之行為，應係在證人鍾章明之同意下所為，自無何妨害業贏公司行使管理、
      使用上開機器之權利行為可言。
（四）至於辯護人、公訴人所另提及：部分被搬走之機器已被查封，證人即警員鄭翔
      當時確實曾接獲報案電話，只是因為資料不全、當地又太偏遠而找不到，有工
      作紀錄等，雖均係事實，已經本院另案認定在案（本院九十二年度易字第十五
      號被告鍾章明被訴違背查封效力案件），惟依上開說明，究與本案公訴人所起
      訴之範圍無關，應予敘明；而證人呂榮茂所證明者亦係被告二人所不否認之搬
      機器行為，公訴人所提出之本院民事執行處八十七年五月二十七日新院鑫執舜
      字第七六四號通知影本一份，此係核定業贏公司所有「不動產」之拍賣最低價
      額之通知函，並非本件之「動產」通知函，並不能作為本件起訴之證據，公訴
      人就此尚有違誤。
    綜上所述，經本院調查各項證據後認為：證人鍾章明簽立切結書之行為既非係在
    強暴、脅迫下之行無義務之事所為，即此部分並未據公訴人起訴，則被告乙○○
    、甲○○二人依被告乙○○與證人鍾章明間切結書之內容而搬走上開證人鍾章明
    用以抵銷其與被告乙○○間八百萬元債務之機器，自非妨害業贏公司行使管理、
    使用上開機器之權利行為，被告二人之辯解尚堪採信，公訴人所舉之證據不足以
    證明被告二人犯罪，此外，復查無其他證據足以認定被告二人有公訴意旨所指之
    妨害人行使權利之犯行，而有合理性懷疑之存在，致無從形成被告二人有罪之確
    信，揆諸前揭說明，本院自應對被告乙○○、甲○○二人為無罪判決之諭知，以
    免冤抑。
六、據上論斷，應依刑事訴訟法第三百零一條第一項，判決如主文。
本案經檢察官邱忠義到庭執行職務。
中      華      民      國    九十二    年     十二     月    二十五    日
                                    臺灣新竹地方法院刑事第二庭
                                          審判長法  官  王  銘  勇
                                                法  官  魏  瑞  紅
                                                法  官  遲  中  慧
右正本證明與原本無異。
如不服本判決，應於判決送達後十日內向本院提出上訴狀( 應附繕本 )，上訴於臺灣
高等法院。
                                                書記官  江  靜  玲
中      華      民      國    九十二    年     十二     月    二十六    日
